【裁判字號】    90,訴,159
【裁判日期】    900514
【裁判案由】    土地鑑界
【裁判全文】
高雄高等行政法院裁定                                九十年度訴字第一五九號
    原      告  甲○○
                乙○○
                丙○○
                丁○○
                戊○○
                己○○
                蔡崇濱
    訴訟代理人  壬○○
                辛○○
    被      告  嘉義縣朴子地政事務所
    代  表  人  庚○○
右當事人間因土地鑑界事件，原告不服嘉義縣政府中華民國八十九年十一月八日八九
府秘訴字第一三０一六六號訴願決定，提起行政訴訟。本院裁定如左︰
    主  文
原告之訴駁回。
訴訟費用由原告負擔。
    理  由
一、按行政訴訟法第四條第一項規定：人民因中央或地方機關之違法行政處分，認為
    損害其權利或法律上之利益，經依訴願法提起訴願而不服其決定者，得向高等行
    政法院提起撤銷訴訟。而此所謂行政處分，依訴願法第三條第一項規定係指中央
    或地方機關就公法上具體事件所為之決定或其他公權力措施而對外直接發生法律
    效果之單方行政行為而言。又「人民相互間因土地界址發生糾紛，乃不動產所有
    權之爭執，係屬民事訴訟範圍。本件被告官署就原告與曹某之土地界址歷次所為
    之測丈鑑定結果如何，究竟是否可資依據，該受理民事訴訟之法院有權斟酌取捨
    ，核與中央或地方官署本於行政權力所為之違法或不當處分致損害人民權益之情
    形，顯有不同，自不容視被告官署此項測丈鑑定行為為行政處分而對之提起訴願
    。」業經前行政法院著有五十一年度判字第八九號判例可資參照。故地政事務所
    所為之鑑界測量性質上為一鑑定行為，行政機關完成鑑定後僅是將鑑定結果分送
    有關機關及當事人，該鑑定行為本身並未對外直接發生法律效果，並非行政處分
    ；故行政機關就人民鑑界之申請予以否准，此否准之行為既是行政機關就人民申
    請鑑界之事實行為為拒絕之答復，於目前行政訴訟法已有一般給付訴訟之規定下
    （行政訴訟法第八條第一項），自應認該否准鑑界之答復並非行政處分（參閱吳
    庚著行政法之理論與實用第六版第三一四頁）。故人民就行政機關不為鑑界之通
    知有所爭執，主張行政機關依法應為鑑界之行為，即非提起撤銷訴訟或課以義務
    訴訟（課以義務訴訟係請求行政機關作成行政處分，而鑑界既非行政處分，自非
    提起課以義務訴訟）而為救濟。
二、緣本件原告甲○○等七人委託代理人壬○○、石芳玲、紀復儀律師向被告申請就
    坐落嘉義縣布袋鎮○○段八一地號與同段七七地號土地為界址複丈，而為被告所
    否准，原告不服向嘉義縣政府提起訴願，經嘉義縣政府以被告否准原告申請之函
    復對象顯有瑕疵而撤銷原處分。被告乃另於民國（下同）八十九年四月五日以八
    十九朴地二字第一七七二號函否准原告鑑界之申請，並說明否准之理由為：布袋
    鎮○○段八一號土地共有人蔡崇吉曾於八十二年二月十三日向被告申請土地界址
    鑑界複丈，復於同年三月十五日申請再鑑界，經被告報請嘉義縣政府派員前往實
    地複測，結果與第一次測量成果相符。又毗鄰同段七七地號土地所有權人蔡翁春
    枝於八十四年八月二十九日申請鑑界複丈發現毗鄰同段八一地號土地上建物部分
    跨建同段七七地號上，案經蔡翁春枝訴請法院判決拆屋還地確定在案，依據地籍
    測量實施規則第二百二十一條第三項規定：「申請人對於再鑑界結果仍有異議者
    ，應向司法機關訴請處理，地政事務所不得受理其第三次鑑界之申請」，被告未
    便受理第三次鑑界之申請。原告不服向嘉義縣政府提起訴願，亦遭決定駁回，乃
    提起本件訴訟，聲明求為判決：訴願決定及原處分均撤銷。
三、經查：被告八十九年四月五日八十九朴地二字第一七七二號函係否准原告就坐落
    嘉義縣布袋鎮○○段八一地號與同段七七地號土地間界址鑑測之申請一節，已經
    原告具狀陳述甚明，並有該函附卷可稽；被告八十九年四月五日八十九朴地二字
    第一七七二號函既係就原告鑑界之申請為否准之通知，而鑑界行為性質上為一鑑
    定之事實行為，對外並未發生任何法律效果，自非行政處分，故被告上開函文就
    原告鑑界之申請為否准之函復，依首揭所述，此函復亦非行政處分。本件被告否
    准原告鑑界申請之通知既非行政處分，則依前述行政訴訟法第四條及訴願法第一
    條規定，即不得對之提起訴願及撤銷訴訟請求撤銷，故原告提起本件訴訟求為撤
    銷，自有未合，訴願決定從實體上予以駁回，理由雖有未洽，惟結論尚無二致，
    仍可予維持；本件原告起訴為不備起訴要件，顯非合法，應予駁回。
四、次按人民向主管機關申請核發授益的行政處分，遭否准而尋求司法保護時，原則
    上應提起課予義務訴訟，以達到獲得所申請行政處分的目的。若原告僅提起撤銷
    訴訟，撤銷拒絕處分，而不直接請求原申請之行政處分，即所謂的孤立撤銷訴訟
    ，即使勝訴，仍不能達到獲得所申請的行政處分之目的，而必須另行起訴，勢必
    造成訴訟資源的浪費，因此從權利保護之有效性及訴訟經濟原則，當事人應提起
    課予義務訴訟，而不得單獨提起撤銷訴訟，否則即應以原告之訴不合法裁定駁回
    之。本件縱認被告否准原告鑑界申請之函復為一行政處分，然原告係請求被告為
    鑑界之行為，故其單獨提起撤銷訴訟並無法達其訴訟之目的，依前揭所述，亦應
    認其訴為不合法，併予敘明。
五、依行政訴訟法第一百零七條第一項第十款、第一百零四條、民事訴訟法第九十五
    條、第七十八條、第八十五條第一項前段，裁定如主文。
中    華    民    國     九十        年      五      月      十四       日
                         高雄高等行政法院第一庭
                                     審判長法官  陳光秀
                                     法      官  呂佳徵
                                     法      官  楊惠欽
右為正本係照原本作成。
如不服本裁定，應於裁定送達後十日內以書狀明理由，經本院向最高行政法院提出
抗告（須按對造人數附具繕本）；並應預繳送達用掛號郵票六份（每份三十四元）。
中    華    民    國     九十        年      五      月      十四       日
                                     法院書記官  藍亮仁


司法院資訊處製作；財團法人民間司法改革基金會備份。
